臺灣高等法院臺中分院民事裁定　96年度再易字第17號
再審原告　　甲○○
再審原告　　乙○○○
上列再審原告與再審被告苗栗縣政府間拆屋還地事件，再審原告
對於本院93年度上易字第35號、93年度再易字第52號、93年度再
易字第70號、94年度再易字第19、94年度再易字第41號、95年度
再易字第25號、33、50號等確定裁判（95年再易字第33號、第50
號與95年再易字25號併案審理），提起再審之訴，本院裁定如下
：
    主  文
再審之訴駁回。
再審訴訟費用由再審原告負擔。
    理  由
一、按再審之訴，應於三十日之不變期間內提起。前項期間，自
    判決確定時起算，判決於送達前確定者，自送達時起算；其
    再審之理由發生或知悉在後者，均自知悉時起算。但自判決
    確定後已逾五年者，不得提起，民事訴訟法第500條第1項、
    第2項本文分別定有明文；又當事人發現未經斟酌之證物或
    得使用當事人發現未經斟酌之證物或得使用該證物者，得以
    再審之對於確定之終局判決聲明不服，但以如經斟酌可受較
    有利益之裁判者為限，同法第496條第1項第13款亦定有明文
    ，而所謂：當事人發見未經斟酌之證物，係指前訴訟程序事
    實審之言詞辯論終結前已存在之證物，因當事人不知有此，
    致未經斟酌，現始知之者而言。若在前訴訟程序事實審言詞
    辯論終結前，尚未存在之證物，本無所謂發見，自不得以之
    為再審理由，最高法院亦著有29年上字第1005號判例足參。
二、本件再審意旨略以：依鈞院95年上字第331號確認使用借貸
    關係不存在之訴之96年1月31日言詞辯論電子筆錄所載：再
    審被告不爭執自認本案系爭房地使用借貸關係自始不存在一
    事，經再審原告於當場攻擊反駁指稱：「事實上從原審卷看
    出再審被告總共只提出兩次書狀，對我所提出之前述證據、
    主張之事實及法法律關係，被上訴人（即再審被告）根本沒
    有提出辯駁否認或推翻我的主張，在原審言詞辯論被上訴人
    就不否認我所提出之事實及資料」，而再審被告不爭執之電
    子筆錄如下：
    被上訴人訴訟代理人張智宏律師
        沒有意見。
    審判長
        有何意見？
    上訴人甲○○
    被上訴人稱在苗栗法院就是本案原審、在言詞中、書狀中有
    否認我們提出的事實、現在事實上我們可以從原審卷看出，
    上訴人總共提出兩次書狀，這兩次書狀對於我所提出的縣政
    府公文、軍方公文、還有內政部提出的解釋，上面都講的很
    清楚，這個東西不能借，借就是貪污，這個東西民國45年特
    別頒布，未依規定不得擅自轉出轉借，這事情，被上訴人在
    原審對於我所提出的訴狀所主張的事實及法律關係，這些主
    張，被上訴人根本沒有提出辯駁否認，或推翻我的主張，在
    原審言詞辯論被上訴人就不否認我所提出的事實及資料，被
    上訴人在原審已經自認，但現在卻辯駁否認，他現在不能再
    否認。
    兩造
        各陳述本審原審準備程序及言詞辯論要旨。
    審判長
         提示本件全案卷證於兩造。
    兩造
         均稱無其他主張及舉證，並就調查證據之結果為辯論
         。
    審判長
         宣示本件辯論終結定96年2月14日上午11時於在本院民
         事第25法庭宣判。兩造均請回，退庭。
    足證再審被告於該言詞辯論庭就系爭349、350、351號房屋
    所佔用系爭土地承認這是無權占有，並非使用借貸，並不爭
    執，依民事訴訟法280條第1項規定：當事人對於他造主張之
    事實，於言詞辯論不爭執者，視同自認，既然再審被告訴訟
    代理人於前開言詞辯論時，表示沒有意見，依法乃已就前述
    再審被告所使用其於91.12.18.所制作府農漁字第910012092
    9號函所記載系爭349、350、351號房屋標的物之使用借貸關
    係自始不存在為合法自認，則前開所發現未經斟酌且得使用
    該證物即為鈞院95年度上字第331號確認使用借貸關係不存
    在事件之96.1.31.之言詞辯論庭電子筆錄等語，為此依民事
    訴訟法第496條第1項第13款、第500條第2項提起再審之訴，
    並聲明求為：(一)原確定判決及歷次再審判決廢棄；(二)右開廢
    棄部分，再審被告於原審之訴駁回。(三)再審被告應容認再審
    原告就座落苗栗縣公館鄉○○段212號土地內如92年6月17日
    苗栗縣苗栗地政事務所實測圖所示苗栗縣公館館南村349號
    （面積20平方公尺）、350號（面積28平方公尺）、351號（
    面積131平方公尺）三棟建物所座落之基地，總面積合計為
    179平方公尺及三樓建物旁圍牆內建有雞舍種有樹木之土地
    面積133平方公尺，辦理地上權登記。(四)第一、二審及歷次
    再審之訴訟費用由再審被告負擔。
三、惟查，本院93年度上易字第69號、93年度再易字第35號、93
    年度再易字第52號、93年度再易字第70號、94年度再易字第
    19號、94年度再易字第41號等裁判正本，係分別於93年4 月
    13日、93年7月16日、93年9月20日、93年12月29日、94年4
    月1日、95年1月23日送達再審原告有附於各該判決卷內之送
    達證書可稽；另95年再易字第25號確定判決（按95年再易字
    第33號及50號係併入同度再易字第25號審理），係於95年6
    月21日送達予再審原告，此業經本院95度再易字第75號一案
    各該卷宗核閱無訛，乃再審原告遲至96年3月9日再提起本件
    再審之訴，顯逾30日之法定期間，雖又其主張再審原係於96
    年2月7日始收受前述之96.1.31.言詞辯論庭電子筆錄云云，
    然該言詞辯論之筆錄，為兩造攻擊、防禦方法之一種，非證
    物本身，且係在各該裁判確定之後，方始製作之筆錄，與所
    謂發見未經斟酌之證物，係指前訴訟程序事實審之言詞辯論
    終結前已存在之證物，因當事人不知有此，致未經斟酌，現
    始知之者明顯有別，自不得以之為再審之事由，本件再審之
    聲請與再審之要件尚有不合，應予駁回。
四、揆諸前開說明，本件再審之訴為不合法，應依民事訴訟法第
    502條第1項、第95條、第78條，裁定如主文。
中　　華　　民　　國　　96　　年　　3 　　月　　29　　日
                  民事第二庭    審判長法　官　童有德
                                      法　官  翁芳靜
                                      法　官  謝說容
以上正本係照原本作成。
不得抗告。
　　　　　　　　　　　　　　　　　　　書記官　蘇昭文
中　　華　　民　　國　　96　　年　　3 　　月　　29　　日
　                                                    Ｃ
